最高法院民事判決　　　　　　　九十六年度台上字第一八六號
上　訴　人　甲○○
訴訟代理人　楊詠熙律師
上　訴　人　達勝有限公司
法定代理人　子○○
訴訟代理人　賴鎮局律師
被 上訴 人　乙○○
　　　　　　丙○○
　　　　　　丁○○
　　　　　　戊○○
　　　　　　己○○
　　　　　　庚○○
　　　　　　辛○○
　　　　　　壬○○
　　　　　　癸○○
　　　　　　子○○
上列當事人間請求返還借款事件，上訴人對於中華民國九十五年
五月二日台灣高等法院第二審判決（九十四年度重上字第三六三
號），各自提起上訴，本院判決如下：
    主  文
原判決關於駁回上訴人甲○○請求被上訴人癸○○給付新台幣八
十萬元本息、被上訴人子○○給付新台幣四百萬元本息之上訴及
命上訴人達勝有限公司給付暨各該訴訟費用部分廢棄，發回台灣
高等法院。
上訴人甲○○之其他上訴駁回。
第三審訴訟費用，關於駁回其他上訴部分，由上訴人甲○○負擔
。
    理  由
本件上訴人甲○○主張：被上訴人子○○為訴外人達采影音工作
室股份有限公司（下稱達采公司）之實際負責人，於民國七十八
年九月、十月間以該公司技術與設備良好可獲高額利潤，需錢週
轉等理由，向伊借款新台幣（下同）一千萬元，伊先匯款予該公
司九百萬元，並由子○○邀集該公司全體股東即其餘被上訴人乙
○○、丙○○、丁○○、戊○○、己○○、庚○○、辛○○、壬
○○（即賴鴻德）在借據上簽名，表示向伊共同借款，伊於收受
借據後，再匯款一百萬元；另子○○於七十九年八月二日向伊借
款二百萬元，七十八年八月二十八日子○○又為其所經營之達贏
股份有限公司公司（下稱達贏公司）籌備週轉金，向伊借款二百
萬元；又於七十八年九月二十七日子○○再以其經營之對造上訴
人達勝有限公司（下稱達勝公司）需款週轉為由，向伊借款三百
萬元；伊均已交付上開借款，詎達采公司僅於八十年九月三十日
清償二百萬元，迄八十七年間達采公司最後一任負責人癸○○竟
未通知伊申報債權，即解散達采公司，侵害伊債權等情，爰依民
法第四百七十八條、第二百七十一條、公司法第二十三條第二項
之規定，求為命(一)達勝公司給付伊三百萬元及自七十八年九月二
十七日起至清償日止，按年息百分之五計算之利息。(二)子○○、
癸○○、戊○○、辛○○、丁○○、丙○○、乙○○、庚○○、
己○○、壬○○各給付伊八十萬元，其中十八萬九千四百元自七
十八年十月二十日起，其餘六十一萬零六百元自七十八年十一月
八日起，均至清償日止，按年息百分之五計算利息。(三)子○○給
付伊四百萬元，其中二百萬元自七十八年八月二十八日起，其餘
二百萬元自七十九年八月二日起至清償日止，按年息百分之五計
算利息之判決。
被上訴人子○○、對造上訴人達勝公司則以：甲○○經朋友介紹
而結識達勝公司負責人子○○，甲○○為能投資獲利，於七十八
年八月二十八日出借二百萬元予達贏公司，約定年息百分之十五
。嗣甲○○獲知達采公司錄音工程前景良好，表示願借款一千萬
元、投資三百萬元，並邀約友人投資二百萬元，子○○即將甲○
○所稱投資三百萬元部分，由子○○先行代墊一百萬元予達采公
司，其餘二百萬元出借予達贏公司之款項抵付；但七十八年九月
二十七日甲○○匯款達勝公司三百萬元，言明為投資達采公司之
投資款，其中一百萬元返還子○○一百萬元代墊款，二百萬元囑
代轉達采公司，至原借予達贏公司二百萬元轉作達采公司一千萬
元借款之一部分，其餘八百萬元部分，甲○○先後於七十八年十
月間分四筆匯入，是甲○○出借達采公司一千萬元、投資三百萬
元，七十九年四月間甲○○與子○○商議，達采公司改組，定資
本額一百二十股，由甲○○占四分之一即三十股，餘由子○○占
四分之三即九十股，甲○○出借、投資合計一千三百萬元及出借
予達嬴公司二百萬元，共計一千五百萬元，經計算僅六股，經股
東許壽美、丁○○出售二股予甲○○，應補二十股，並分擔前期
虧損，是甲○○已將出借及投資達采公司、出借達贏公司金額均
轉換為達采公司股份。被上訴人癸○○則以：甲○○與達采公司
間無債權債務關係，又甲○○係達采公司副董事長，並非修正後
公司法第二十三條第二項規定之「他人」，甲○○請求伊賠償，
顯屬無據。被上訴人乙○○、丙○○、戊○○、壬○○、丁○○
以：伊並未向甲○○借款，係當時所服務之達采公司向甲○○借
貸，公司負責人要求各股東在該借據上簽字，實際上伊未收受甲
○○任何款項，雙方間無金錢借貸關係存在各等語，資為抗辯。
原審以：甲○○雖請求子○○、癸○○、戊○○、辛○○、丁○
○、丙○○、乙○○、庚○○、己○○、壬○○等十人應各給付
八十萬元，以清償剩餘之八百萬元借款（原借款一千萬元，子○
○返還二百萬元），固提出由子○○等九人（即癸○○外）簽名
之借據傳真函為證。惟甲○○已自認係子○○向伊要求借款予達
采公司一千萬元，嗣達采公司於八十年九月三十日返還伊二百萬
元，並為兩造所不爭。另依甲○○所提之書狀及於審理中均陳稱
伊係與子○○接洽，而由伊或其妻張黃淑齡匯款，上開傳真借據
二紙亦記載「茲向甲○○先生借到新台幣佰捌拾玖萬肆仟元整
無誤」、「茲向甲○○先生借到新台幣陸佰壹拾萬陸仟元整無誤
」，金額合計為一千萬元，其借據落款均署名「達采影音工作室
股份有限公司」，子○○、戊○○、乙○○、丙○○、壬○○、
庚○○、己○○、丁○○、辛○○，固均在旁簽名，惟均否認向
甲○○借款，並抗辯渠等僅在該借據上簽名，無借款之意思等語
。再參酌甲○○僅匯款予達采公司，有甲○○之妻張黃淑齡名義
之銀行匯款單據可證，並無匯款予子○○、乙○○、丙○○、壬
○○、丁○○、戊○○、己○○、庚○○、辛○○、癸○○，甲
○○既未匯款與乙○○等人，亦未提出乙○○等人與達采公司間
有借貸之關係，足證乙○○等人顯未與甲○○成立金錢借貸。甲
○○請求其等平均分擔積欠之借款八百萬元，殊不足取。次按公
司法第二十三條規定：公司負責人對於公司業務之執行，如有違
反法令致他人受有損害時，對他人應與公司負連帶賠償責任。此
一公司負責人對於第三人之責任，乃係基於法律之特別規定，與
一般侵權行為之構成要件不同。足見公司法第二十三條規定係對
公司負責人執行公司職務，代表公司執行之外部行為造成第三人
損害，而與公司負連帶賠責任，如係公司內部股東間即不得依該
項規定，請求公司與公司負責人連帶賠償。查甲○○與其配偶張
黃淑齡於八十四年十二月二十九日至八十七年十二月二十八日期
間，分別擔任達采公司副董事長與董事，有達采公司公司變更登
記事項卡足按，足證甲○○確有投資而為達采公司股東。甲○○
曾傳真予子○○：「原答應星期五（明天）參加開會，但家父的
檢查一直無結果，……所以開會未克參加，請見諒……78.11.2.
」、「以業務董事或副董事長之名，請吾兄決定便可」等語。是
甲○○既係達采公司之副董事長，為達采公司內部股東，並非第
三人，又未證明癸○○擔任達采公司最後一任董事長時，有執行
職務侵害其債權人權利之情形，自不得依公司法第二十三條之規
定請求癸○○給付前開款項。至甲○○主張子○○於七十八年八
月二日因達采公司新購美國製二手貨機械設備，而向甲○○借款
二百萬元部分，提出子○○所書寫之字條為證。惟子○○所書寫
之該字條內容為：「彰化銀行北新分行吉成辦事處子○○，帳號
……，（78年）8月1日請匯入二百萬（元），餘三百萬（元）等
OTARI 裝好才匯，濬」，觀之該字條，充其量僅能證明子○○請
甲○○於七十八年八月一日匯款二百萬元，但甲○○始終無法提
出已於七十八年八月二日匯款二百萬元予子○○。且依其所提出
之銀行匯款單據所示，甲○○自七十八年十月十七日、七十八年
十月十九日、七十八年十一月四日、七十八年十一月八日、七十
八年十一月二十七日、七十九年二月十日、由其配偶張黃淑齡依
次匯入達采公司一百十六萬八千二百元、二百七十二萬五千八百
元、一百十萬六千元、三百萬元、一百萬元、一百萬元，共計一
千萬元，而達采公司已於八十年九月三十日返還甲○○二百萬元
，為甲○○所自認，並無甲○○所主張子○○於七十八年八月二
日因達采公司新購美國製二手貨機械設備向甲○○借款二百萬元
之匯款資料，甲○○此部分之主張，自不足取。甲○○確已於七
十八年八月二十八日由其配偶張黃淑齡匯款達贏公司二百萬元、
七十八年九月二十七日匯入達勝公司三百萬元，但上開二百萬元
部分，甲○○已自認係由其配偶張黃淑齡匯款達贏公司，足見該
二百萬元借款，係達贏公司所借，並非子○○個人所借。則不論
該二百萬元是否已轉投資達采公司，甲○○請求子○○給付該二
百萬元借款及其法定遲延利息，自屬無據。甲○○之配偶張黃淑
齡確於七十八年九月二十七日匯款三百萬元予達勝公司，為子○
○所不爭執，並有銀行匯款單可考。再參酌甲○○委任之蔡得謙
律師於提起刑事自訴前，曾以存證信函催告達勝公司返還上開三
百萬元借款，達勝公司均未回函否認。子○○雖提出達采公司員
工林友梅所書寫甲○○之入股款二百萬元及轉帳傳票為證，但為
甲○○所否認，復觀之七十八年十二月一日達采公司公司變更登
記事項卡所記載之資本額為六百萬元，甲○○並不在股東之列，
有該公司變更登記事項卡可考，子○○又不能舉證以實其說。子
○○抗辯甲○○予達勝公司三百萬元中之一百萬係返還其代墊
款，二百萬元則係繳納達采公司之股款云云，自不足取。甲○○
主張達勝公司向其借款三百萬元，自屬可採。綜上，甲○○請求
達勝公司給付三百萬元本息，應予准許。至超過上開部分之請求
，不應准許。因而將第一審所為駁回甲○○請求達勝公司給付三
百萬元本息部分之判決予以廢棄，改命達勝公司如數給付，其餘
維持第一審所為甲○○敗訴判決，駁回甲○○之其餘上訴。
茲分二部分敘述之：
(一)關於廢棄發回部分（即駁回甲○○請求癸○○給付八十萬元本
息、子○○給付四百萬元本息之上訴暨命達勝公司給付部分）：
按公司負責人執行公司之業務，如有違反法令之行為，致他人直
接受有損害，公司負責人應與公司負連帶損害賠償責任，該他人
究係股東或係股東以外之第三人，均非所問，此觀之公司法第二
十三條第二項規定自明。又解散之公司除因合併、分割或破產而
解散外，應行清算。公司之清算，除公司法、章程或經股東之決
議，另選清算人外，應以全體股東為清算人。清算人應了結現務
；收取債權、清算債務、分派盈餘或虧損及賸餘財產。清算人就
任後，應以公告方法，催告債權人報明債權，對於明知之債權人
，並應分別通知。公司法第一百十三條準用第二十四條、第八十
四條、第八十八條定有明文。甲○○一再主張伊與達采公司間有
借貸關係，提出蓋有達采公司大小章之借條；子○○提出之由達
采公司經理人楊安德電傳甲○○之傳真載稱：「世憲兄：謝謝您
的入款……連同前之入款總計七百萬元，借款條容後再補上…
…」及甲○○傳真載稱：「廷濬兄：有關達采借款乙事……因此
短期內我可轉用資金約一千萬元（未含投資之三百萬元）……弟
甲○○敬筆」（見一審卷一一至一二、四八、五八至六０頁），
倘屬無訛，則甲○○主張其借款達一千萬元，嗣後已還款二百萬
元，尚有八百萬元借款債權，癸○○為達采公司之末代負責人，
為該公司清算人，明知甲○○為達采公司之債權人，竟未通知其
申報債權，無法對達采公司之財產取償，嗣將達采公司清算解散
，侵害其債權，應依公司法第二十三條第二項之規定負連帶賠償
責任，即非全無可取。原審未遑調查說明甲○○對達采公司是否
確有八百萬元借款債權？癸○○有無進行清算程序，通知甲○○
申報債權？有無侵害甲○○之債權？遽以公司法第二十三條之規
定，僅以公司負責人執行公司職務，代表公司執行外部行為造成
第三人損害為限，甲○○為達采公司內部股東，並非第三人，而
為甲○○不利之判斷，尚有研求之餘地。又觀之卷附子○○於六
月二十八日致函甲○○稱：「所以才會請您先借給公司或我……
」之傳真；子○○之字條記載：「彰化銀行北新分行吉成辦事處
，子○○，帳號：00000000000－000，八月一日
，請入二百萬，餘三百萬等ORARI 裝好才，濬」；甲○○之
配偶張黃淑齡於七十九年八月二日款二百萬元至彰化銀行北新
分行吉成辦事處之合作金庫款回條 (見原審卷(一)五九、六一至
六二）；證人張黃淑齡證稱：「七十九年八月二日被告子○○請
我二百萬到他個人的戶頭，利息他說已經跟原告談好，以高爾
夫球證出售後還本金，利息以台灣銀行的利率計算。以上是子○
○個人的借款」（見一審卷二五一頁）。卷附華南銀行款回條
亦載明：甲○○之配偶張黃淑齡於七十八年八月二十八日款二
百萬元至華南銀行台北南京東路分行達贏公司（見一審卷一三頁
），甲○○並主張伊借予子○○該二百萬元，係子○○指定入
達贏公司華南銀行台北南京東路分行000000000000
號帳戶。原審就此均未說明其取捨意見，遽認甲○○不得請求子
○○償還四百萬元借款，亦有可議。又原判決先則認甲○○係達
采公司副董事長，為達采公司之內部股東，後則稱甲○○不在達
采公司股東之列，前後不一；另觀之卷附甲○○於七十八年九月
十八日致子○○之傳真函：「TO：達勝公司李總，李兄：有關達
采之事，與家父再度洽，並與內子交換意見後，擬訂如下方式：
Ａ：可以借出一千萬元，Ｂ私人（與內子之私款）投資參佰萬元
，……」，子○○旋於九月十九日覆稱：「您三百萬元部分，我
先代墊一百萬元，以應付九月二十日款項，再把九月二十八日的
二百萬元繳出作為股款，您三百萬的股款即繳清，代繳一百萬元
，則請於十一月一日再寄來」，達贏公司（子○○）先後開立七
十八年九月二十日七十萬元、三十萬元二張支票及七十八年十月
二日二百萬元支票一張，交付林友梅收領，並製作轉帳傳票，註
記甲○○入股款（見一審卷五一至五六頁），則達勝公司抗辯甲
○○於七十八年九月二十七日款三百萬元予達勝公司帳戶，其
中一百萬元係返還子○○代墊款一百萬元，另二百萬元囑代轉達
采公司作為股款，是否全無可採，即有再斟酌之餘地。是甲○○
及達采公司之上訴論旨，各自指摘原判決關於各該不利於己部分
為不當，求予廢棄，非無理由。
(二)關於駁回其他上訴部分：
原判決以前開理由駁回甲○○請求被上訴人乙○○、丙○○、丁
○○、戊○○、己○○、庚○○、辛○○、壬○○、子○○給付
八十萬元本息之上訴部分，經核於法洵無違誤。甲○○此部分上
訴論旨，仍就原審取捨證據、認定事實及解釋契約之職權行使，
指摘原判決關於該敗訴部分為不當，聲明廢棄，非有理由。
據上論結，本件甲○○之上訴，一部為有理由，一部為無理由；
達勝公司之上訴為有理由。依民事訴訟法第四百七十七條第一項
、第四百七十八條第二項、第四百八十一條、第四百四十九條第
一項、第七十九條，判決如主文。
中　　華　　民　　國　九十六　年　　一　　月　二十五　日
                      最高法院民事第七庭
                          審判長法官  劉　延　村
                                法官  劉　福　來
                                法官  黃　秀　得
                                法官  吳　謀　焰
                                法官  李　寶　堂
      本件正本證明與原本無異
                                      書  記  官
中　　華　　民　　國　九十六　年　　二　　月　　五　　日
                                                      Ｅ
